ACORDAO-COMPLETO-2549066

ACÓRDÃO 6092/2022 ATA 35/2022 - SEGUNDA CÂMARA

VISTOS, relatados e discutidos estes autos de pensão militar instituída por Ruy Gameiro de Souza, em favor da Sra. Hilda Guerreiro de Souza, concedida pelo Comando da Aeronáutica;
ACORDAM os Ministros do Tribunal de Contas da União, reunidos em Sessão da Segunda Câmara, diante das razões expostas pelo Relator, nos termos dos arts. 71, inciso III, da Constituição Federal, 1º, inciso V, e 39, inciso II, da Lei 8.443/1992, 259, 260 e 262 do Regimento Interno do Tribunal de Contas da União, em:
9.1. considerar ilegal o ato de pensão militar em favor de Hilda Guerreiro de Souza (peça 3) , negando-lhe registro, em função do pagamento, sem amparo legal, de proventos correspondentes ao soldo de quatro postos acima do último ocupado pelo instituidor quando na ativa; 
9.2. dispensar o ressarcimento das quantias indevidamente recebidas de boa-fé, consoante o Enunciado nº 106 da Súmula de Jurisprudência do TCU;
9.3. determinar ao Comando da Aeronáutica que:
9.3.1. no prazo de quinze dias contados da ciência deste Acórdão, faça cessar o pagamento dos proventos excedentes ora impugnados, sob pena de responsabilidade solidária da autoridade administrativa omissa;
9.3.2. emita novo ato de pensão militar da interessada, livre da irregularidade apontada, disponibilizando-o a este Tribunal, por meio do Sistema e-Pessoal, nos termos e prazos fixados na IN-TCU 78/2018;
9.3.3. dê ciência deste Acórdão à interessada, alertando-a de que o efeito suspensivo proveniente da interposição de eventuais recursos junto a este Tribunal não a eximirá da devolução dos valores percebidos indevidamente após sua notificação, caso os recursos não sejam providos;
9.3.4. no prazo de trinta dias contados da ciência desta deliberação pela unidade jurisdicionada, disponibilize a este Tribunal, por meio do Sistema e-Pessoal, comprovantes da data em que a interessada tomou conhecimento deste Acórdão, conforme art. 21, inciso I, da IN-TCU 78/2018;
9.4. dar ciência deste Acórdão ao órgão responsável pela concessão, informando que o teor integral da deliberação poderá ser obtido no endereço eletrônico www.tcu.gov.br/acordaos.

Pensão militar de Ruy Gameiro de Souza do Comando da Aeronáutica.

Segunda Câmara

Comando da Aeronáutica.

3. Interessados/Responsáveis:
3.1. Interessado: Hilda Guerreiro de Souza (XXX.097.631-XX).

13.1. Ministros presentes: Bruno Dantas (Presidente), Aroldo Cedraz e Antonio Anastasia (Relator).
13.2. Ministro-Substituto convocado: Marcos Bemquerer Costa.

ACORDAO-COMPLETO-2564710

Acórdão de Relação 8404/2022 - Segunda Câmara

Acórdão de Relação

ANTONIO ANASTASIA

Trata-se do ato inicial de concessão da pensão militar em favor de Hilda Guerreiro de Souza, emitido pelo Comando da Aeronáutica, tendo como instituidor Ruy Gameiro de Souza.
2.	      Reproduzo a seguir, com ajustes de forma, o teor principal da instrução conclusiva lavrada no âmbito da Secretaria de Fiscalização de Integridade de Atos e Pagamentos de Pessoal e de Benefícios Sociais (Sefip) , cujas conclusões foram endossadas pela direção de unidade e pelo Ministério Público de Contas (peças 5 a 7) :
"INTRODUÇÃO
Trata-se de ato de pensão militar, submetido, para fins de registro, à apreciação do Tribunal de Contas da União (TCU) , de acordo com o art. 71, inciso III, da Constituição Federal.  O ato foi cadastrado e disponibilizado ao TCU por intermédio do Sistema e-Pessoal, na forma do art. 2º e 4º da Instrução Normativa TCU 78/2018.
O ato desse processo pertence às seguintes unidades:
Unidade emissora: COMANDO DA AERONÁUTICA.
Unidade cadastradora:  COMANDO DA AERONÁUTICA.
Subunidade cadastradora: DIRETORIA DE ADMINISTRAÇÃO DE PESSOAL - SDIP.
EXAME TÉCNICO
Procedimentos aplicados
Os procedimentos para exame, apreciação e registro de atos de pessoal encontram-se estabelecidos na Instrução Normativa TCU 78/2018 e na Resolução TCU 206/2007. Essas normas dispõem que os atos de pessoal disponibilizados por meio do e-Pessoal devem ser submetidos previamente a críticas automatizadas, com base em parâmetros predefinidos.
As críticas das informações cadastradas na etapa de coleta do ato foram elaboradas e validadas levando-se em conta as peculiaridades de cada ato. Os itens verificados nessa etapa são inerentes a dados cadastrais, fundamentos legais, mapa de tempo, ficha financeira, assim como eventuais ocorrências de acumulação. Trata-se de verificações abrangentes, minuciosas e precisas e sem a necessidade de ação humana e, portanto, menos suscetível a falhas. As críticas aplicadas estão discriminadas no sistema, no Menu e-Pessoal, opção "Crítica", que podem ser acessadas mediante concessão de perfil específico a servidores do TCU responsáveis pela análise.
Além das críticas automatizadas, há verificação humana adicional no caso de haver alertas do sistema ou informações não formatadas, como esclarecimentos do gestor ou do controle interno.  
As críticas também consideram os registros do Sistema Integrado de Administração de Recursos Humanos (Siape) . O Siape disponibiliza informações atualizadas sobre as parcelas que integram os proventos, diferentemente, portanto, do e-Pessoal, que informa as parcelas no momento do registro do ato. 
Essa confrontação com o Siape fornece uma visão atual e verdadeira da situação, o que permite descaracterizar irregularidades e inconsistências que, embora constantes do e-Pessoal, já foram corrigidas.
As verificações detectadas no ato encontram-se discriminadas na aba de pendências do ato no sistema e-Pessoal, bem como no espelho do ato contemplado por esta instrução.
Exame das Constatações
Ato: 37292/2017 - Inicial - Interessado (a) : RUY GAMEIRO DE SOUZA - CPF: XXX.503.191-XX
Beneficiário: HILDA GUERREIRO DE SOUZA - CPF: XXX.097.631-XX - Cônjuge
Parecer do Controle Interno: considerar o ato Legal.
Constatação e análise: 
1.1.1. Posto/Graduação de referência para cálculo dos proventos de reforma não correspondente a 01 (um) grau hierárquico imediato/superior ao último posto/graduação na ativa.
Justificativa do Gestor de Pessoal:           Através da Portaria DIRAP nº 1.461/3RC, de 05 ABR 2005,  foram concedidos ao instituidor os benefícios previstos na letra 'a' do § 2º e § 1º do Art. 110, da Lei nº 6.880, de 09 DEZ 1980,  alterada pela Lei nº 7.580, de 23 DEZ 1986, por haver sido julgado incapaz definitivamente para o serviço militar, a contar de 20 DEZ 2004.Gestor anexou os seguintes documentos: Portaria nº 1.461/3RC, de 05 BR 2005-Documento oficial,.
Análise do Controle Interno: Justificativa do gestor esclarece pendência
Análise da Equipe Técnica: Ilegal
Pela leitura do ato de concessão, verifica-se que o instituidor foi inicialmente reformado por limite de idade com proventos com base no soldo de Segundo Tenente.
A posterior melhoria/reforma por invalidez/incapacidade majorou os proventos de reforma para o posto/graduação de Primeiro Tenente e, consequentemente, os proventos de pensão para o posto de Major. Tal situação afronta o Acórdão 2225/2019-TCU-Plenário, de relatoria do Ministro Benjamin Zymler, que permite a majoração de reforma somente para militares da ativa ou reserva e no caso em tela o militar já se encontrava reformado, sendo que tal irregularidade repercute sobre os proventos de pensão militar.
Frente à situação encontrada a concessão em tela não pode prosperar, devendo receber a chancela pela ILEGALIDADE e os proventos de pensão ser reajustados para o posto/graduação de Capitão.
No que se refere à contribuição para fins de pensão militar prevista no artigo 6º da Lei 3.765/60, esta Unidade Técnica entende que a base de cálculo da pensão militar em estudo deve ser 2 postos do que o instituidor recebia a título de reserva/reforma, ou seja, posto de Capitão, vide texto de jurisprudência anexo à instrução (cod.110495) , entendimento pacificado nesta Corte de Contas até proferimento do Acórdão 15205/2021-TCU-Primeira Câmara, no qual só é possível ao militar contribuir para pensão e gerar benefício calculado com base em 1 (um) ou 2 (dois) postos/graduações acima daquele que possuía na ativa, situação que conforme texto anexado torna o art. 6º da Lei 3.765/60 sem efeito.
Além disso foi verificado o sistema 'Indícios' e não se constatou acumulação em desacordo com o artigo 29 da Lei 3765/60, não se detectando, portanto, irregularidades neste quesito.
O quadro resumo de ocorrências e, quando for o caso, o detalhamento da norma legal e da jurisprudência para a inconsistência acima elencada encontra-se no anexo II dessa instrução. 
Encaminhamento do ato: 
Considerar ILEGAL e recusar registro do ato de Pensão militar 37292/2017 - Inicial de RUY GAMEIRO DE SOUZA do quadro de pessoal do órgão/entidade COMANDO DA AERONÁUTICA, com base nos arts. 71, inciso III, da Constituição Federal, 1º, inciso V, e 39, inciso II, da Lei 8.443/1992 e 260, § 1º, do Regimento Interno.
Determinar à Secretaria de Fiscalização de Pessoal que monitore o cumprimento da (s) medida (s) indicada (s) para o ato de Pensão militar de RUY GAMEIRO DE SOUZA. 
Com fulcro no art. 262, caput, do Regimento Interno deste Tribunal, determinar ao órgão/entidade COMANDO DA AERONÁUTICA que: 
emita novo ato, livre da irregularidade ora apontada, em substituição  ao ato de Pensão militar de RUY GAMEIRO DE SOUZA, submetendo-o à nova apreciação por este Tribunal, na forma do artigo 260, caput, também do Regimento.
promova o recálculo do valor atualmente pago a título de reforma/pensão militar com base no posto/graduação incorreto, no prazo 15 (quinze) dias, contados a partir da ciência desta deliberação, sujeitando-se a autoridade administrativa omissa à responsabilidade solidária, em face de manifesta ilegalidade.
dispense a devolução dos valores indevidamente recebidos de boa-fé até a data da ciência do órgão/entidade COMANDO DA AERONÁUTICA, do acórdão que vier a ser proferido, com base no Enunciado 106 da Súmula da Jurisprudência do TCU.
informe o teor do acórdão que vier a ser prolatado, encaminhando ao TCU, no prazo de trinta dias, comprovante da data de ciência pelo (a) interessado (a) , nos termos do art. 4º, § 3º, da Resolução TCU 170/2004.
faça cessar todo e qualquer pagamento relativo ao ato impugnado de RUY GAMEIRO DE SOUZA, no prazo máximo de quinze dias, contados da ciência da decisão deste Tribunal, sob pena de ressarcimento das quantias pagas após essa data pelo responsável.
CONCLUSÃO
A abrangência e a profundidade das verificações levadas a efeito fundamentam convicção de que o ato 37292/2017 pode ser apreciado pela ilegalidade, em razão das irregularidades apontadas no item Exame das Constatações desta instrução, que representam afronta à legislação e à jurisprudência de referência
PROPOSTA DE ENCAMINHAMENTO
Ante o exposto, com fundamento no art. 71, inciso III, da Constituição Federal, no art. 1º, inciso V, e art. 39, incisos I e II, da Lei 8.443/1992, no art. 260 do Regimento Interno do Tribunal de Contas da União, propõe-se: 
Considerar ILEGAL e recusar registro do ato de Pensão militar 37292/2017 - Inicial de RUY GAMEIRO DE SOUZA do quadro de pessoal do órgão/entidade COMANDO DA AERONÁUTICA, com base nos arts. 71, inciso III, da Constituição Federal, 1º, inciso V, e 39, inciso II, da Lei 8.443/1992 e 260, § 1º, do Regimento Interno.
Determinar à Secretaria de Fiscalização de Pessoal que monitore o cumprimento da (s) medida (s) indicada (s) para o ato de Pensão militar de RUY GAMEIRO DE SOUZA.
Com fulcro no art. 262, caput, do Regimento Interno deste Tribunal, determinar ao órgão/entidade COMANDO DA AERONÁUTICA que: 
dispense a devolução dos valores indevidamente recebidos de boa-fé até a data da ciência do órgão/entidade COMANDO DA AERONÁUTICA, do acórdão que vier a ser proferido, com base no Enunciado 106 da Súmula da Jurisprudência do TCU.
promova o recálculo do valor atualmente pago a título de reforma/pensão militar com base no posto/graduação incorreto, no prazo 15 (quinze) dias, contados a partir da ciência desta deliberação, sujeitando-se a autoridade administrativa omissa à responsabilidade solidária, em face de manifesta ilegalidade.
informe o teor do acórdão que vier a ser prolatado, encaminhando ao TCU, no prazo de trinta dias, comprovante da data de ciência pelo (a) interessado (a) , nos termos do art. 4º, § 3º, da Resolução TCU 170/2004.
emita novo ato, livre da irregularidade ora apontada, em substituição  ao ato de Pensão militar de RUY GAMEIRO DE SOUZA, submetendo-o à nova apreciação por este Tribunal, na forma do artigo 260, caput, também do Regimento.
faça cessar todo e qualquer pagamento relativo ao ato impugnado de RUY GAMEIRO DE SOUZA, no prazo máximo de quinze dias, contados da ciência da decisão deste Tribunal, sob pena de ressarcimento das quantias pagas após essa data pelo responsável."
3.	É o Relatório.

não há

Procurador Júlio Marcelo de Oliveira.

PESSOAL. BENEFÍCIO PENSIONAL CORRESPONDENTE A MAIS DE UM GRAU HIERÁRQUICO ACIMA DO POSTO OCUPADO PELO INSTITUIDOR NA ATIVA. ILEGALIDADE. NEGATIVA DE REGISTRO. DETERMINAÇÕES.

PENSÃO MILITAR (PMIL)

Secretaria de Fiscalização de Integridade de Atos e Pagamentos de Pessoal e de Benefícios Sociais (Sefip).

Em exame ato de pensão militar concedida pelo Comando da Aeronáutica, instituída pelo Sr. Ruy Gameiro de Souza em favor da Sra. Hilda Guerreiro de Souza, e submetido, para fins de registro, à apreciação do Tribunal de Contas da União (TCU) , de acordo com o art. 71, inciso III, da Constituição Federal. 
2.	A partir das críticas automatizadas aplicadas ao ato em questão, a Secretaria de Fiscalização de Pessoal (Sefip) apontou que a pensão do instituidor, que na ativa ocupava a graduação de suboficial, está sendo paga irregularmente com base no soldo de major, quatro graus acima daquele efetivamente ocupado pelo militar (peça 3, p. 2) . O Ministério Público junto ao Tribunal, em parecer de lavra do Procurador Júlio Marcelo de Oliveira, endossou os apontamentos da unidade técnica (peça 7) .
3.	Conforme informações extraídas dos autos, o militar foi reformado ex officio em 28/3/1992, por atingir a idade limite para permanência do posto (56 anos) , conforme legislação à época (art. 104, inciso II c/c art. 106, inciso I, 'd' da Lei 6.880/1980, redação original) . É aplicável ao presente caso do art. 6º, caput, da Lei 3.765/1960, então vigente na data de passagem para a inatividade, pois o instituidor completou 35 anos de efetivo serviço, visto que a sua data de praça é 15/7/1954 e a passagem para a reserva ocorreu em 30/3/1990. Portanto, deve ser observado o cálculo da pensão com base em dois graus hierárquicos acima da última graduação.
4.	No entanto, conforme a documentação encaminhada, a Diretoria de Inativos e Pensionistas do Comando da Aeronáutica aplicou incorretamente a previsão de pagamento de quatro postos acima e o promoveu a major, para efeitos de cálculo da pensão. Não há amparo na legislação que rege a concessão de pensões militares para tal procedimento, devendo o ato, portanto, ser declarado ilegal. 
5.	No âmbito deste Tribunal, a questão sob análise tem como paradigma o Acórdão 2225/2019-TCU-Plenário (relator: Ministro Benjamin Zymler) , cuja ementa bem resume o entendimento deste Tribunal sobre o tema:
ALTERAÇÃO DE UMA DAS CONCESSÕES PARA ELEVAÇÃO, EM UM GRAU HIERÁRQUICO, DO POSTO SOBRE O QUAL CALCULADOS OS PROVENTOS DO INATIVO, EM FACE DA SUPERVENIÊNCIA DE INVALIDEZ PERMANENTE DECORRENTE DE DOENÇA ESPECIFICADA EM LEI. MILITAR ANTERIORMENTE REFORMADO COM PROVENTOS JÁ CALCULADOS SOBRE O POSTO HIERÁRQUICO SUPERIOR, POR TEMPO DE SERVIÇO. AUSÊNCIA DE PREVISÃO LEGAL PARA EXTENSÃO DA VANTAGEM ESTABELECIDA NO ART. 110 DA LEI 6.880/1980 A MILITARES JÁ REFORMADOS, BEM COMO PARA O ACRÉSCIMO DE DOIS POSTOS NO CÁLCULO DOS PROVENTOS. NEGATIVA DE REGISTRO.  (...) 
6.	Essa deliberação ensejou o seguinte verbete da "Jurisprudência Selecionada":
A reforma de militar por incapacidade com proventos calculados com base no soldo correspondente ao grau hierárquico imediato ao que possuir ou que possuía na ativa  (art. 110, § 1º, da Lei 6.880/1980) restringe-se aos militares da ativa ou da reserva remunerada, não sendo possível a concessão dessa vantagem aos militares já reformados; entendimento esse a ser aplicado aos atos concessórios apreciados pelo TCU a partir da data de prolação do Acórdão 2225/2019-TCU-Plenário.
7.	Na mesma linha: Acórdão 12514/2020-TCU-Primeira Câmara (relator: Ministro Substituto Augusto Sherman) , 8.610/2020-1ª Câmara (relator: Ministro Substituto Weder de Oliveira) , 8.898/2021-1ª Câmara (relator: Ministro Jorge Oliveira) , 5.921/2021-2ª Câmara (relator: Ministro Aroldo Cedraz) , 5.709/2020-2ª Câmara (relator: Ministro Substituto Marcos Bemquerer) , 811/2020-2ª Câmara (relator: Ministro Augusto Nardes) , entre outros.
8.	A essência dessa mesma tese foi sustentada pelo Superior Tribunal de Justiça em vários julgados, alguns  descritos na instrução que integra o Relatório, dos quais rememoro: REsp 1784347/RS, Rel. Min. Herman Benjamin, Segunda Turma, julgado em 2/4/2019, DJe de 23/4/2019; REsp 1.340.075/CE, Rel. Min. Castro Meira, Segunda Turma, julgado em 9/4/2013, DJe de 15/4/2013; AgRg nos EDcl no Recurso Especial 966.142/RJ, Rel. Min. Marco Aurélio Bellizze, Quinta Turma, julgado em 26/2/2013, DJe de 5/3/2013; entre outros.
9.	Ante todo o exposto, entendo que o ato de pensão militar instituído por Ruy Gameiro de Souza (peça 3) , deve ser considerado ilegal, uma vez que os benefícios tiveram por referência quatro graus hierárquicos acima daquele que o militar ostentava na atividade, irregularidade que impacta os proventos da pensão, calculada com base em posto indevido. Em atenção ao art. 110 da Lei 6.880/1980 c/c art. 6º, caput, da Lei 3.765/1960, o posto adotado como base para cálculo da remuneração deve ser o que corresponde a dois graus hierárquicos acima do que o militar ocupava na ativa, ou seja, primeiro tenente.
10.	Finalmente, como o ato foi enviado ao TCU em 28/1/2021, portanto há menos de 5  (cinco)  anos, pode ser apreciado sem a necessidade de prévia oitiva da interessada, nos termos do Acórdão 587/2011-TCU-Plenário, Relator Min. Valmir Campelo. 
11.	Diante das considerações aqui alinhadas, acolho os pareceres da Sefip e do MPTCU, e Voto por que esta Segunda Câmara adote a proposta de Acórdão que ora submeto à apreciação.
TCU, Sala das Sessões, em 4 de outubro de 2022.
ANTONIO ANASTASIA 
Relator